【裁判字號】    99,上訴,400
【裁判日期】    990420
【裁判案由】    妨害自由等
【裁判全文】
臺灣高等法院高雄分院刑事判決         99年度上訴字第400號
上  訴  人
即  被  告  甲○○
上列上訴人因妨害自由等案件，不服臺灣高雄地方法院98年度訴
字第1687號中華民國99年1 月28日第一審判決（起訴案號：臺灣
高雄地方法院檢察署98年度偵字第24166 號），提起上訴，本院
判決如下：
    主  文
上訴駁回。
甲○○緩刑貳年，緩刑期間付保護管束。
    事  實
一、甲○○為乙○○之前配偶，2 人間具有家庭暴力防治法第3
    條第1 款所定之家庭成員關係。緣甲○○因對乙○○實施暴
    力之不法侵害，致乙○○有繼續受家庭暴力之危險，乃經乙
    ○○向台灣高雄地方法院申請核發民事通常保護令，經同法
    院於民國98年2 月6 日以97年度家護字第2095號裁定核發通
    常保護令，諭令甲○○不得對乙○○實施身體或精神上之不
    法侵害行為即禁止實施家庭暴力，有效期間1 年等保護令內
    容。詎甲○○明知法院已依法核發前開民事通常保護令，竟
    仍基於違反保護令之犯意，於98年2 月21日凌晨1 時30分許
    ，在其位於高雄市三民區○○○路1020號11樓之2 住處內，
    因細故與乙○○發生衝突，遂以手腳毆打及持木製玩具丟擲
    等方式，對乙○○施以身體上之不法侵害，致乙○○受有頭
    部外傷併頭皮撕裂傷、顏面挫傷、左眼挫傷、軀幹擦傷及臀
    部挫傷等傷害（傷害部分，業經乙○○撤回告訴），而違反
    法院前開通常保護令之裁定；嗣乙○○因遭傷害而欲離去之
    際，甲○○為避免乙○○報警處理，竟又承上開違反保護令
    之接續犯意及剝奪他人行動自由之犯意，將乙○○強行抱住
    及阻擋在前開住處之寢室門口等方式阻止乙○○離去，剝奪
    乙○○之行動自由及同時構成對乙○○實施身體上不法侵害
    ，而違反法院前開通常保護令之裁定，迄於同日（起訴書誤
    載為翌日）中午12時許，甲○○始任乙○○離開前開甲○○
    住處。
二、案經乙○○訴由高雄市政府警察局三民第二分局報請臺灣高
    雄地方法院檢察署檢察官偵查起訴。
    理  由
壹、程序方面:
一、按被告以外之人於審判外之言詞或書面陳述，屬傳聞證據，
    除有法律規定者外，不得作為證據，刑事訴訟法第159 條第
    1 項定有明文。經查，本案告訴人乙○○於警詢之陳述，為
    審判外之陳述，屬傳聞證據，且被告甲○○已爭執其證據能
    力。又告訴人於警詢中之指訴與其於原審法院審理時證述之
    情節相符，並無刑事訴訟法第159 條之2 規定之適用，是告
    訴人於警詢中之陳述，依法自不得作為證據。
二、按被告以外之人於審判外之陳述，雖不符前4 條之規定，而
    經當事人於審判程序同意作為證據，法院審酌該言詞陳述或
    書面陳述作成時之情況，認為適當者，亦得為證據。當事人
    、代理人或辯護人於法院調查證據時，知有第159 條第1 項
    不得為證據之情形，而未於言詞辯論終結前聲明異議者，視
    為有前項之同意，刑事訴訟法第159 條之5 第1 項亦規定甚
    明。經查，本案卷附高雄市政府警察局三民二分局處理家庭
    暴力與兒少保護案件調查紀錄（通報）表、財團法人私立高
    雄醫學大學附設綜合紀念醫院受理家庭暴力事件驗傷診斷證
    明書，則係被告以外之人於審判外之書面陳述，而檢察官及
    被告於本院準備程序，均明示同意作為本案之證據資料，法
    院審酌該前開具有傳聞證據性質之書面陳述，其取得過程並
    無瑕疵，與待證事實亦具有關聯性，證明力非明顯過低，以
    之作為證據應屬適當，依前開刑事訴訟法第159 條之5 規定
    ，自均具有證據能力。
三、傳聞證據是指以「原供述」作為內容的證據。倘原始證據為
    「非供述證據」時，即無傳聞法則之適用。而所謂供述證據
    ，則指證人對於待證事實的觀察、記憶、知識或其他所知所
    聞的供述。若該陳述本身成為待證事實或犯罪事實、或為非
    主張行為者，均非此處所稱之陳述（非傳聞）。經查，台灣
    高雄地方法院97年度家護字第2095號民事通常保護令之裁定
    書，為承審法官就其所承辦之案件，依據卷證資料所為之判
    斷結果，固屬書面陳述，惟此裁定書本身即係判斷本案被告
    上開行為，是否有違反保護令內容之待證事實，非屬傳聞法
    則所規範之對象，上開裁定書內容不適用傳聞法則，且該等
    證據與被告本件犯行均有相當之關聯性，又非不法取得，自
    應具有證據能力。
貳、實體方面:
一、本院審理時，訊據上訴人即被告甲○○認罪不諱。惟其於原
    審則僅坦承曾收受上開民事通常保護令，且於98年2 月21日
    有毆傷告訴人乙○○等情，而否認剝奪他人行動自由之犯行
    ，辯稱：「當天吵架時告訴人是抓狂狀態，她要衝去拿刀子
    、揚言要跳樓，我怕她自殺才抱住她，等她情緒穩定我就放
    開，開始與她聊天，且半夜她有起來去上廁所，她有機會跑
    出去也沒有跑，早上7 、8 點她朋友找她，我就讓她出去」
    云云。
二、經查：
  (一)被告甲○○為告訴人乙○○之前配偶，具有家庭暴力防治法
    第3 條第1 款規定之家庭成員關係，而告訴人因遭被告毆打
    及恐嚇，遂向台灣高雄地方法院家事法庭聲請通常保護令，
    該法院於98年2 月6 日以97年度家護字第2095號民事通常保
    護令裁定令被告不得對告訴人實施身體或精神上不法侵害之
    行為，有效期間為1 年等情，此有個人基本資料查詢結果1
    紙（見院二卷第7 頁）、並有97年度家護字第2095號民事通
    常保護令裁定影本1 份在卷可佐（見警卷第11頁），且為被
    告直承無異，此部分事實，自堪以認定。又被告已收受上開
    保護令，且知悉該保護令之內容，仍於98年2 月21日凌晨1
    時30分許，在其位於高雄市三民區○○○路1020號11樓之2
    住處內，以手腳毆打及持木製玩具丟擲等方式，傷害告訴人
    而違反上開通常保護令，致告訴人受有頭部外傷併頭皮撕裂
    傷等傷害之情，亦據被告於警詢、偵審中自白不諱（見警卷
    第2 頁、偵查卷第5 頁、原審一卷第16頁、原審二卷第22頁
    反面），核與證人即告訴人乙○○於原審法院審理時具結證
    述情節相符（見原審二卷第22頁），並有卷附財團法人私立
    高雄醫學大學附設綜合紀念醫院受理家庭暴力事件驗傷診斷
    證明書、高雄市政府警察局三民二分局處理家庭暴力與兒少
    保護案件調查紀錄（通報）表各1 份可供參證（見警卷第15
    、16頁），足徵被告前開自白與事實相符，應可採信。
  (二)被告於98年2 月21日凌晨1 時30分打傷告訴人後，在高雄市
    三民區○○○路1020號11樓之2 住處，有將告訴人強行抱住
    及阻擋在住處之寢室門口等方式阻止告訴人離去，剝奪告訴
    人行動自由，迄於同日中午12時許，甲○○始任乙○○離開
    前該住處之事實，業據證人即告訴人乙○○於原審法院審理
    中具結證稱：「當天遭被告毆打後，我就想要跑，被告為了
    阻止我去報警，抱著我長達1 至2 小時，且擋在寢室門口不
    讓我出去，直到快12點時候，被告才讓我離開等語」明確（
    見原審二卷第18-20頁）。
  (三)被告於原審雖否認有剝奪他人行動自由犯行，並以上揭情詞
    置辯。然(1)被告上開所辯，與證人即告訴人乙○○於原審法
    院審理時證述：「因為打得蠻嚴重的，我有想要跑，但是被
    告不讓我出去，被告當時沒有提到怕我自殺這件事。我就想
    要跑，沒有情緒激動。被告不讓我出去，我要他帶我去看醫
    生他又不要，後來我一直流血，昏睡過去。快中午12點的時
    候，被告才讓我離開。被告不讓我離開的理由是他怕我去報
    警，因為中午離開的時候，他有要求我不要去報警。他是不
    讓我去報警，被告母親中間有回來，我抓著她媽媽不放，我
    趁被告回房間的時候衝到門口，結果又被他拖回去，被告母
    親叫他不要這樣，被告說我會去報警，他會抓去關」等語（
    見原審二卷第18-20 頁）相悖。又被告所辯「早上7 、8 點
    她朋友找她，我就讓她出去」云云，亦與被告前於警詢中供
    稱：「我跟她是一起睡到中午，她朋友打電話給她，她說她
    要去載她朋友順便去看醫生，我說好就讓她出去了」等語（
    見警卷第3 頁）及於偵查中供稱：「隔天中午她接到電話要
    出去，我就說好」等語（見偵卷第5 頁），明顯不符，自非
    可信。(2)縱當天告訴人有如被告所稱情緒失控，而被告害怕
    告訴人去自殺等情，被告亦應以安撫或報警處理等緩和方式
    避免之，且告訴人當時已受有頭部外傷併頭皮撕裂傷等明顯
    傷勢，更應即時救護，然被告非但未將告訴人送醫救治，反
    而強行抱住告訴人之舉，顯與常情相悖；況被告於原審審理
    中坦承當天與告訴人確曾發生衝突，且有毆打告訴人，衡諸
    常理，告訴人對被告應避之唯恐不及，豈有仍自願與其聊天
    ，直至中午才離開之理。復參以告訴人於中午12時許離開上
    開住處後，立即前往醫院就醫等情，此有上開診斷證明書1
    份在卷可按（驗傷時間為98年2 月21日13時2 分），若當時
    就如同被告所供稱，兩人是處於平和聊天之情況下，告訴人
    何以置自己傷勢於不顧，均未就醫，反而待到中午才前往驗
    傷救治之理。足徵證人即告訴人乙○○證述「被告不讓我離
    開的理由是他怕我去報警」等情，與事實相符，應屬可信。
    (3)被告雖以告訴人未立即報警之事實，主張告訴人說謊云云
    。惟查，雖告訴人於本案事發後，逾1 個月而於98年3 月30
    日方報警處理，此有卷附高雄市政府警察局三民二分局處理
    家庭暴力與兒少保護案件調查紀錄（通報）表1 份足憑（見
    警卷第16頁），然未及時報警之原因多端，衡諸一般社會經
    驗，或因工作忙碌、或因親人之勸阻等因素，且證人即告訴
    人乙○○於原審法院審理時已證稱：「他母親一直求我不要
    告他兒子，當時也算心軟」等語（見原審二卷第20頁反面）
    ，是尚不能徒以告訴人未於第一時間報警處理一事，遽認告
    訴人所指訴全屬謊言，而認被告無剝奪他人行動自由之事實
    ，是被告所辯，為卸責之詞，不足採信。
  (四)按「家庭暴力者，謂家庭成員間實施身體或精神上不法侵害
    之行為」；又「違反法院依第14條第1 項、第16條第3 項所
    為之下列裁定者，為本法所稱違反保護令罪：一、禁止實施
    家庭暴力」，家庭暴力防治法第2 條第1 款、第61條第1 款
    分別定有明文，其中所謂身體上不法侵害，舉凡肢體虐待、
    遺棄、強迫、妨害自由等行為皆是。被告明知法院家事法庭
    已核發民事通常保護令，命其不得對告訴人實施身體或精神
    上之不法侵害行為，惟被告非但毆傷告訴人，並將告訴人強
    行抱住及以阻擋在寢室門口等非法方式，阻止告訴人離開上
    開住處之舉，已達以非法方法剝奪他人行動自由之程度，構
    成刑法上之剝奪人行動自由罪，且亦屬家庭暴力防治法第2
    條第1 款之家庭暴力行為，而有違反上揭保護令之事實，至
    為灼然。綜上，本件事證明確，被告有事實欄所載違反通常
    保護令、妨害他人行動自由等犯行堪予認定，應依法論科。
三、核被告所為，係犯家庭暴力防治法第61條第1 款之違反保護
    令罪及刑法第302 條第1 項之剝奪他人行動自由罪。被告違
    反保護令之行為，乃基於違反保護令之相同犯意，因其侵害
    之法益同一，且所施行為係在同一地點，於密切接近之時間
    實施，各行為之獨立性極為薄弱，依一般社會健全觀念，在
    時間差距上，難以強行分開，在刑法評價上，以視為數個舉
    動之接續施行，應屬接續犯。又被告對告訴人剝奪行動自由
    之行為，同時屬於對告訴人實施身體上不法侵害之家庭暴力
    行為，而觸犯違反保護令罪，是被告一行為而同時觸犯違反
    保護令罪、剝奪他人行動自由罪等2 罪名，為想像競合犯，
    應從一重依剝奪他人行動自由罪處斷，至公訴意旨認應分論
    併罰，容有誤會，附此敘明。
四、原審依家庭暴力防治法第61條第1 款，刑法第302 條第1 項
    、第55條、第41條第1 項前段，刑法施行法第1 條之1 ，審
    酌被告與告訴人間曾為夫妻關係，倘遇有糾紛尚待解決，亦
    應本於理性、和平之手段與態度為之，然被告於已知悉上開
    通常保護令內容後，因細故與告訴人發生爭執，竟不思理性
    解決之道，而對告訴人實施暴力及剝奪行動自由，導致告訴
    人受有身體上不法侵害，其蔑視法治，惟念被告無犯罪前科
    ，素行尚稱良好，此有臺灣高等法院被告前案紀錄表1 份在
    卷可憑，另衡以被告犯罪之動機、手段、智識程度（高職畢
    業）、生活狀況等一切情狀，量處有期徒刑6 月，並依法諭
    知如易科罰金，以新臺幣1,000 元折算壹日。以資懲儆。認
    事用法尚無不合，量刑亦稱妥適，被告上訴意旨仍執陳詞否
    認犯罪，空言指摘原判決不當，並無可取，為無理由，應予
    駁回。
五、查被告未曾受有期徒刑以上刑之宣告，有卷內前科表可查，
    經此偵審程序教訓，應知警惕諒無再犯之虞，本院認所宣告
    之刑，以暫不執行為適當，併諭知緩刑2 年。法院就同一罪
    刑所適用之法律，無論係對罪或刑（包括主刑、從刑、或刑
    之加重、減輕與免除等項）或保安處分，除法律別有規定外
    ，均應本統一性或整體性之原則，予以適用。而家庭暴力防
    治法，為刑法有關保安處分規定之特別法，其適用範圍以所
    宣告之罪名為家庭暴力防治法為限，苟所宣告之罪名非家庭
    暴力防治法之罪，縱與之有想像競合犯關係之他罪，為家庭
    暴力防治法之罪，亦無適用家庭暴力防治法宣付保安處分之
    餘地（最高法院97年度台上字第4308號判決意旨參照）。本
    件被告違反家庭暴力防治法而犯刑法妨害自由之罪，依法宣
    告緩刑，自不能依家庭暴力防治法第38條第2 項之規定，在
    緩刑期間付保護管束，而應依刑法第93條第1 項之規定，在
    緩刑期間付保護管束，以勵自新。
據上論斷，應依刑事訴訟法第368 條，刑法第74條第1 項第1 款
、第93條第1 項，判決如主文。
本案經檢察官彭南雄到庭執行職務。
中    華    民    國    99    年    4     月    20    日
                刑事第二庭  審判長法  官  林正雄
                                  法  官  黃壽燕
                                  法  官  陳啟造
以上正本證明與原本無異。
如不服本判決應於收受本判決後10日內向本院提出上訴書狀，其
未敘述上訴理由者，並得於提起上訴後10日內向本院補提理由書
狀（均須按他造當事人之人數附繕本）「切勿逕送上級法院」。
中    華    民    國    99    年    4     月    20    日
                                  書記官  林明威
附錄本判決論罪科刑所依據之法條：
家庭暴力防治法第61條
違反法院依第14條第1 項、第16條第3 項所為之下列裁定者，為
本法所稱之違反保護令罪，處3 年以下有期徒刑、拘役或科或併
科新台幣10萬元以下罰金︰
一、禁止實施家庭暴力。
二、禁止騷擾、接觸、跟蹤、通話、通信或其他非必要之聯絡行
    為。
三、遷出住居所。
四、遠離住居所、工作場所、學校或其他特定場所。
五、命完成加害人處遇計畫。
刑法第302 條
私行拘禁或以其他非法方法，剝奪人之行動自由者，處5 年以下
有期徒刑、拘役或300 元以下罰金。
因而致人於死者，處無期徒刑或7 年以上有期徒刑，致重傷者，
處3 年以上10年以下有期徒刑。
第1 項之未遂犯罰之。

司法院資訊處製作；財團法人民間司法改革基金會備份。
